【裁判字號】    90,訴,131
【裁判日期】    900919
【裁判案由】    違反商業會計法等
【裁判全文】
臺灣宜蘭地方法院刑事判決                            九十年度訴字第一三一號
    公  訴  人  臺灣宜蘭地方法院檢察署檢察官
    被      告  乙○○
右列被告因違反商業會計法案件，經檢察官提起公訴（八十九年度偵字第二０一０號
），本院判決如左：
    主  文
張淑欽共同商業負責人，以明知為不實之事項，而填製會計憑證，處有期徒刑肆月，
如易科罰金，以參佰元折算壹日。緩刑年。
    事  實
一、乙○○係址設宜蘭縣羅東鎮○○路二八九之六號十二樓「王莊工程有限公司」（
    下稱王莊公司）之負責人，為從事業務之人，亦為納稅義務及主辦公司會計業務
    之商業負責人。緣王莊公司於民國八十三年間，將該公司所承包如附表所示位於
    宜蘭縣內之「金金星鑽」等十五處工程之施作，轉包予工頭丁○○承攬（另案經
    台灣高等法院高雄分院以八十六年度上訴字第一六七五號判決確定），詎張淑欽
    明知王莊公司支付予丁○○之款項係工程款並非薪資，應由丁○○開立進項發票
    以供報稅，及丙○○、劉亮程、龔玉琴、劉林喜美、陳金財、李潘謹、陳昌恩、
    李桂香、劉明來、林美香、李麗惠、龔東立、張春茂等十三人並非王莊公司所僱
    用，亦未向王莊公司領取薪資，竟為幫助丁○○逃漏此部分工程費應報之營業稅
    及所得稅，而與丁○○基於共同犯意之聯絡，先由丁○○填製內容為丙○○、劉
    亮程、龔玉琴、劉林喜美、陳金財、李潘謹、陳昌恩、李桂香、劉明來、林美香
    、李麗惠、龔東立、張春茂等十三人，於八十三年間各向王莊公司領取十八萬零
    五百元、十八萬元、十四萬一千五百元、十八萬一千五百元、十八萬元、十八萬
    元、十四萬一千五百元、十四萬一千五百元、十四萬一千元、五萬八千五百元、
    十八萬元、十八萬一千五百元、十八萬一千元，合計八十二萬二千七百元之薪資
    表，再將前開不實會計憑證交予王莊公司，由乙○○於八十四年初利用該公司不
    知情之成年會計人員，依上開不實之會計憑證，填製丙○○等十三人向王莊公司
    領取薪資於其附隨業務上所作成之各類所得扣繳暨免扣繳憑單上，而持向向財政
    部台灣省北區國稅局羅東稽徵所提出申報（然王莊公司雖非以成本類而以薪資類
    別申報，惟因確有支付所申報之款項，王莊公司就此部分尚不生逃漏營利事業所
    得稅之結果），除幫助丁○○逃漏其八十三年度之營業稅及所得稅，並足以生損
    害於丙○○等十三人及稅捐稽徵機關對於稅捐稽徵之正確性。
二、案經丙○○訴由台灣屏東地方法院檢察署報請台灣高等法院核轉台灣宜蘭地方法
    院檢察署偵查起訴。
    理  由
一、訊據被告乙○○對於其於八十三年間擔任王莊公司之負責人，該公司將同年度所
    承包位於宜蘭縣內如附表一所示「金金星鑽」等十五處工程之施作，轉包予工頭
    丁○○承攬，其明知該公司支付予丁○○之款項係工程款並非薪資，應由丁○○
    開立進項發票以供報稅，及丙○○、劉亮程、龔玉琴、劉林喜美、陳金財、李潘
    謹、陳昌恩、李桂香、劉明來、林美香、李麗惠、龔東立、張春茂等十三人並非
    王莊公司所僱用，亦未向王莊公司領取薪資，竟接受丁○○所填製內容為丙○○
    等十三人於八十三年間向王莊公司領取合計八十二萬二千七百元之不實會計憑證
    ，並由不知情之會計人員據此填製丙○○等十三人向王莊公司領取薪資之各類所
    得扣繳暨免扣繳憑單上，持向財政部台灣省北區國稅局羅東稽徵所提出申報之事
    實坦承不諱，核與告訴人丙○○指訴及證人丁○○、甲○○證述情節大致相符，
    並有財政部綜合所得稅各類所得資料查詢表、王莊公司營業稅籍資料、丙○○於
    王莊公司領取薪資之各類得扣繳暨免扣繳憑單、王莊公司被保險人名冊各一件，
    及財政部台灣省北區國稅局羅東稽徵所九十年七月十三日北區國稅羅東資密字第
    九０一０九八一一號函送之王莊公司八十三年度營利事業所得稅結算申報書及相
    關資料十四紙附卷可佐，是本件事證明確，被告犯行堪以認定，應依法論科。
二、查被告乙○○為王莊公司之負責人，為從事業務之人，亦為納稅義務及主辦公司
    會計業務之商業負責人。其明知轉包工頭丁○○所支領之款項係工程款，而依法
    應由承包之工頭出具適法之交易憑證，卻同意丁○○以受僱支薪之名義代該公司
    製作丙○○等十三人向王莊公司領取薪資之薪資表交付，並據以製作其附隨業務
    上所製作之各類所得扣繳暨免扣繳憑單持以申報，因而助成轉包工頭逃漏應繳納
    之營業稅及所得稅。而按商業會計法業於八十四年五月二十一日修正生效，依刑
    法第二條第一項但書規定，比較新舊法結果，以修正前之規定有利於被告，自應
    適用修正前法律，核被告乙○○所為，係犯修正前之修正前商業會計法第六十六
    條第一款之商業負責人填製不實之會計憑證罪、稅捐稽徵法第四十三條第一項之
    幫助納稅義務人逃漏稅捐罪，及刑法第二百十六條、第二百十五條之行使業務上
    登載不實文書罪。被告與工頭丁○○就制作不實薪資表之會計憑證部分，有犯意
    聯絡及行為分擔，雖丁○○不具公司負責人之身分，依刑法第三十一條第一項之
    規定，仍為共同正犯。又渠等共謀製作薪資表部分雖亦與刑法第刑法第二百十五
    條所定業務業務登載不實罪相當，惟商業會計法前揭規定與刑法所定業務登載不
    實罪間為法條競合之關係，依特別法優於普通法之原則，自僅應依商業會計法前
    揭規定論處。被告利用不知情之成年會計人員登載不實之各類所得扣繳暨免扣繳
    憑單，乃為間接正犯，且登載多張不實之扣繳憑單行為係基於接續之單一犯意，
    利用緊接之時、地而接續為之的舉動，應認僅構成一業務登載不實犯行，惟被告
    同時偽造多人之扣繳憑單，因侵害數個人法益，乃一行為觸犯數罪名，應從一業
    務上登載不實文書罪名論。被告偽填扣繳憑單，復持以行使，其偽造之低度行為
    ，應為行使之高度行為所吸收，不另論罪。又被告所犯上開三罪間，有方法、結
    果之牽連關係，為牽連犯，應從一重之違反修正前商業會計法第六十六條第一款
    之罪名處斷。公訴人起訴事實雖僅敘及被告填製內容不實之丙○○於八十三年間
    向王莊公司領取十八萬零五百元薪資之各類所得扣繳暨免扣繳憑單持以申報，未
    及被告與丁○○共謀製作前開丙○○等十三人不實之薪資表，及被告據前開薪資
    表另制作劉亮程、龔玉琴、劉林喜美、陳金財、李潘謹、陳昌恩、李桂香、劉明
    來、林美香、李麗惠、龔東立、張春茂等十二人於八十三年間向王莊公司領取薪
    資之扣繳憑單之犯行，然此與起訴部分具有牽連犯、想像競合犯之裁判上一罪及
    接續犯之實質上一罪法律關係，為起訴效力所及本院應併予審理。爰審酌被告協
    助承包商逃漏稅捐，影響國家經濟稅收及社會風氣非小，惟其犯後態度尚稱良好
    ，併其素行、犯罪之目的、手段、品行等一切情狀，量處如主文所示之刑，以示
    懲儆。又被告犯罪後，刑法第四十一條之規定，業於九十年一月十日修正，其第
    一項規定犯最重本刑為五年以下有期徒刑以下之罪，而受六個月以下有期徒刑或
    拘役之宣告，因身體、教育、職業、家庭之關係或其他正當事由，執行顯有困難
    者得易科罰金，並自同年一月十二日生效，比較新、舊法之結果，以修正後之規
    定有利於被告，爰依刑法第二條第一項前段規定，適用修正後之規定，諭知易科
    罰金之折算標準。末查，被告前未曾受有期徒刑以上刑之宣告，有台灣高等法院
    檢察署刑案記錄簡復表一件卷可稽，其因一時失慮，致罹刑章，核屬偶發犯罪，
    本院認其經此教訓後，當知警惕，應無再犯之虞，因認其所宣告之刑，以暫不執
    行為適當，併予宣告緩刑年。
據上論斷，應依刑事訴訟法第二百九十九條第一項前段，八十四年五月二十一日修正
前商業會計法第六十六條第一款，稅捐稽徵法第四十三條第一項，刑法第十一條前段
、第二條第一項、第二十八條、第二百十五條、第二百十六條、第五十五條、第四十
一條第一項、第七十四條第一款，罰金罰鍰提高標準條例第一條前段，判決如主文。
本案經檢察官廖允松到庭執行職務
中      華      民      國      九十    年      九      月      十九    日
                                  臺灣宜蘭地方法院刑事第一庭
                                          法  官
右正本證明與原本無異。
如不服本判決，應於判決送達後十日內，向本院提出上訴狀。
                                          書記官
中    華    民    國      八十        年              月               日
附錄等案論罪科刑法條全文：
八十四年五月二十一日修正前商業會計法第六十六條
稅捐稽徵法第四十三條
刑法第二百十五條、第二百十六條


司法院資訊處製作；財團法人民間司法改革基金會備份。
